最高法院刑事判決　　　　　　　　　 111年度台上字第3693號
上　訴　人　劉易城
 
 
上列上訴人因違反洗錢防制法案件，不服臺灣高等法院臺南分院
中華民國111年6月1日第二審判決（111年度金上訴字第346 號，
起訴案號：臺灣雲林地方檢察署110 年度偵字第2514號），提起
上訴，本院判決如下：
    主  文
上訴駁回。
    理  由
一、按刑事訴訟法第377 條規定，上訴於第三審法院，非以判決
    違背法令為理由，不得為之。是提起第三審上訴，應以原判
    決違背法令為理由，係屬法定要件，且必須依據卷內訴訟資
    料為具體之指摘，並足據以辨認原判決已具備違背法令之形
    式者，始屬相當。本件原審綜合全案證據資料，本於事實審
    法院之推理作用，認定上訴人劉易城有如原判決事實欄所載
    ，將其申設之臺灣中小企業銀行帳戶（帳號詳卷，下稱本案
    帳戶）之提款卡及密碼，提供予自稱「林文至」之人與其所
    屬之詐欺集團，容任該詐欺集團成員對被害人施用詐術，指
    示被害人將款項匯入本案帳戶後，再行提領及藉此製造金流
    斷點，掩飾、隱匿犯罪所得去向之幫助詐欺取財及幫助洗錢
    犯行，因而維持第一審依想像競合之例，從一重論上訴人以
    幫助洗錢罪（累犯），量處有期徒刑3 月，併科罰金新臺幣
    （下同）3 萬元，並諭知罰金易服勞役折算標準之判決，而
    駁回上訴人在第二審之上訴。已詳述其憑以認定之證據及理
    由，俱有卷存證據資料可資覆按，從形式上觀察，原判決尚
    無足以影響其判決結果之違背法令情形存在。
二、上訴意旨略以：實務上多件判決認為：提供金融帳戶提款卡
    及密碼供他人使用者，嗣後被害人雖匯入款項，然此時之金
    流仍屬透明易查，尚不能達到掩飾或隱匿特定犯罪所得之來
    源、去向及所在之作用，須待款項遭提領後，始產生掩飾、
    隱匿之結果，若無參與後續之提款行為，即非洗錢行為，無
    從成立一般洗錢罪之直接正犯。倘無證據證明被告之行為係
    出於幫助洗錢之犯意，難認其成立洗錢罪之幫助犯。原判決
    就上訴人主觀上有幫助洗錢犯意未有任何論述，遽認伊有幫
    助洗錢犯行，顯有違法等語。
三、惟按證據之取捨與事實之認定，均為事實審法院之職權，苟
    其採證認事，並不違背經驗、論理暨相關證據法則，即不容
    任意指為違法，而執為適法之第三審上訴理由。洗錢防制法
    所定特定犯罪之正犯實行特定犯罪後，為掩飾、隱匿其犯罪
    所得財物之去向及所在，而令被害人將款項轉入其所持有、
    使用之他人金融帳戶，並由該特定犯罪正犯前往提領其犯罪
    所得款項得手，因已造成金流斷點，該當掩飾、隱匿之要件
    ，該特定犯罪正犯自成立一般洗錢罪之正犯。刑法第30條之
    幫助犯，係以行為人主觀上有幫助故意，客觀上有幫助行為
    ，即對於犯罪與正犯有共同認識，而以幫助意思，對於正犯
    資以助力，但未參與實行犯罪之行為者而言。幫助犯除需有
    認識其行為足以幫助他人實現不法構成要件之外，尚需具備
    幫助他人實現該特定不法構成要件之故意，惟行為人只要認
    識該特定犯罪之不法內涵即可，無須完整瞭解正犯行為之細
    節或具體內容。而金融帳戶乃個人理財工具，依我國現狀，
    申設金融帳戶並無任何特殊限制，且可於不同之金融機構申
    請多數帳戶使用，是依一般人之社會通念，若見他人不以自
    己名義申請帳戶，反而收購或借用別人之金融帳戶以供使用
    ，並要求提供提款卡及告知密碼，則提供金融帳戶者主觀上
    如認識該帳戶可能作為對方收受、提領特定犯罪所得使用，
    對方提領後會產生遮斷金流以逃避國家追訴、處罰之效果，
    仍基於幫助之犯意，而提供該帳戶之提款卡及密碼，以利洗
    錢實行，仍可成立一般洗錢罪之幫助犯，此為本院最近統一
    之見解。原判決已說明：依上訴人之智識、過往工作、貸款
    及前於民國106 年間，曾將其所有之金融帳戶存摺、提款卡
    、密碼交付他人，遭不詳詐欺集團成員作為詐騙被害人後匯
    入款項之工具，而經判處罪刑在案等經驗，對於提供提款卡
    及密碼可能遭人用於洗錢、詐欺取財等不法用途，應可預見
    。上訴人亦自承，於109 年12月14日將本案帳戶提款卡、密
    碼寄出前，已先將本案帳戶內之薪資所得提領出來等語，其
    後帳戶餘額僅86元，亦有上訴人與「林文至」之LINE對話紀
    錄及本案帳戶交易明細可查，上訴人應可知提供本案帳戶資
    料根本不足以作為擔保使用，其對於交付本案帳戶提款卡是
    否真為貸款流程所用，自應有所懷疑。衡以提款卡與密碼攸
    關個人財產權益之保障，上訴人卻全然未詢問「林文至」關
    於提款卡、密碼要如何製作財力證明，又未採取任何有效之
    查證手段或保障自身權益之措施，即率依「林文至」指示將
    本案帳戶提款卡、密碼寄出，可見上訴人已可預見本案帳戶
    資料交付後，可能淪為詐欺集團作為詐欺、洗錢工具使用，
    但因需錢孔急，甘冒本案帳戶可能遭詐騙使用之風險，仍抱
    持僥倖心態而為。亦即上訴人有容任本案帳戶作為詐騙、洗
    錢工具之不確定故意甚明。已就上訴人主觀上有幫助詐欺取
    財及幫助洗錢之不確定故意，以及上訴人所辯何以均係卸責
    之詞而不足以採信，依據卷內資料詳加指駁及論述其取捨之
    理由綦詳（見原判決第5至8頁）。核其所為之論斷，尚與經
    驗法則及論理法則無違。上訴意旨並非依據卷內資料具體指
    摘原判決究有如何違背法令之情形，徒就原審採證認事職權
    之適法行使再事爭執，復執不同情節之個案指摘原判決違法
    ，顯不足據以辨認原判決已具備違背法令之形式。揆之首揭
    說明，上訴人對於原判決關於幫助洗錢罪部分之上訴為違背
    法律上之程式，應予駁回。
四、至上訴人另想像競合幫助犯刑法第339條第1項詐欺取財罪部
    分，經第一、二審均為有罪之論斷，核屬刑事訴訟法第 376
    條第1項第4款所列不得上訴於第三審法院之罪。上訴人所犯
    上開幫助洗錢重罪部分之上訴既不合法律上程式，無從為實
    體上審判，應予駁回，則其所犯與上開重罪具有想像競合犯
    關係之幫助詐欺取財輕罪部分，自亦無從適用審判不可分原
    則，併為實體上審判，亦應從程序上予以駁回。
據上論結，應依刑事訴訟法第395條前段，判決如主文。
中    華    民    國   111    年    8     月    4     日
                  刑事第四庭審判長法  官  林  立  華  
                                  法  官  謝  靜  恒  
                                  法  官  林  瑞  斌  
                                  法  官  李  麗  珠  
                                  法  官  王  敏  慧
本件正本證明與原本無異
                                  書記官
中    華    民    國   111    年    8     月    8     日